ACORDAO-COMPLETO-2550462

ACÓRDÃO 7023/2022 ATA 35/2022 - PRIMEIRA CÂMARA

VISTOS, relatados e discutidos estes autos de processo de aposentadoria de servidoras do Tribunal Regional Federal da 1ª Região,
ACORDAM os Ministros do Tribunal de Contas da União, reunidos em sessão da Primeira Câmara, diante das razões expostas pelo relator e com fundamento na Constituição Federal, art. 71, III e IX, e na Lei 8.443/1992, arts. 1º, V, e 39, II, em:
9.1. considerar legais as concessões em favor das sras. Consolação de Maria Nascimento Freitas, Ednair Virgínia de Sousa Barros, Maria Celina Coelho Miranda Marguerat e Rita de Cássia Teodósio dos Santos e determinar o registro dos respectivos atos;
9.2. considerar ilegal concessão em favor da sra. Joana D'Arc Costa e Silva, uma vez que o ato emitido não espelha a situação fática então existente;
9.3. determinar ao Tribunal Regional Federal da 1ª Região que adote as seguintes providências, sob pena de responsabilidade solidária da autoridade administrativa omissão:
9.3.1. dê ciência desta deliberação às sras. Joana D'Arc Costa e Silva, Ednair Virgínia de Sousa Barros, Maria Celina Coelho Miranda Marguerat e Rita de Cássia Teodósio dos Santos no prazo de quinze dias e faça juntar a estes autos os comprovantes de notificação nos quinze dias subsequentes;
9.3.2. suprima o pagamento da vantagem "opção" às interessadas mencionadas no subitem anterior, haja vista que não tem previsão na estrutura remuneratória aprovada pela Lei 12.774/2012 e o que ocorre, de fato, é o pagamento cumulativo da FC com "quintos", situação não amparada por decisão judicial;
9.4. determinar à Sefip que monitore o cumprimento desta deliberação.

Pessoal. Aposentadoria. Pagamento da vantagem conhecida como "opção".

Primeira Câmara

Tribunal Regional Federal da 1ª Região.

3. Interessados/Responsáveis:
3.1. Interessados: Consolação de Maria Nascimento Freitas (XXX.036.171-XX); Ednair Virgínia de Sousa Barros (XXX.240.361-XX); Joana D'Arc Costa e Silva (XXX.559.241-XX); Maria Celina Coelho Miranda Marguerat (XXX.329.021-XX); Rita de Cássia Teodósio dos Santos (XXX.486.761-XX).

13.1. Ministros presentes: Walton Alencar Rodrigues (Presidente) e Benjamin Zymler (Relator).
13.2. Ministro-Substituto convocado: Weder de Oliveira.
13.3. Ministro-Substituto presente: Augusto Sherman Cavalcanti.

BENJAMIN ZYMLER

Adoto como relatório a instrução a cargo da Secretaria de Fiscalização de Integridade de Atos e Pagamentos de Pessoal e de Benefícios Sociais (Sefip) , à qual manifestou sua anuência o representante do Ministério Público junto ao Tribunal de Contas da União (MPTCU) :
"INTRODUÇÃO
Trata-se de atos iniciais de aposentadoria, submetidos, para fins de registro, à apreciação do Tribunal de Contas da União (TCU) , de acordo com o art. 71, inciso III, da Constituição Federal.  Os atos foram cadastrados e disponibilizados ao TCU por intermédio do Sistema e-Pessoal, na forma do art. 2º e 4º da Instrução Normativa TCU 78/2018.
Os atos desse processo pertencem às seguintes unidades:
Unidade emissora: Tribunal Regional Federal da 1ª Região.
Unidade cadastradora:  Tribunal Regional Federal da 1ª Região.
Subunidade cadastradora: TRF1 - SECGP - DILEP.
EXAME TÉCNICO
Exame anterior desta Unidade, após aplicação de críticas automáticas, propôs considerar legais os atos em tela (peças 9-10) , proposta que contou com a anuência do MPTCU (peça 11) .
Nada obstante, o Acórdão 3028/2021-TCU-Plenário (Ministro Relator Benjamin Zymler) determinou o retorno dos autos à Sefip para que fosse verificado, em cada caso, a ocorrência do pagamento da vantagem prevista no art. 193 da Lei 8.112/1990, não informada nos formulários constantes do presente processo. 
Consulta aos contracheques dos inativos (peças 13-17) demonstra que todos, com exceção da Sra. Consolação de Maria Nascimento Freitas, vem recebendo pagamentos de parcelas referentes à vantagem prevista no art. 193 da Lei 8.112/1990 (Opção) , contrariando jurisprudência do TCU.
No âmbito do Acórdão 1599/2019-TCU-Plenário (Ministro-Relator Benjamin Zymler) , este Tribunal fixou entendimento de que é 'vedado o pagamento das vantagens oriundas do art. 193 da Lei 8.112/1990, inclusive o pagamento parcial da remuneração do cargo em comissão (Opção) , aos servidores que implementaram os requisitos de aposentadoria após 16/12/1998, data de publicação da Emenda Constitucional 20, que limitou o valor dos proventos à remuneração do cargo efetivo no qual se deu a aposentadoria'.
A seguir passaremos à análise de cada ato individualmente.
Ato de EDNAIR VIRGINIA DE SOUSA BARROS
Em consulta à base de dados do TCU, identificou-se que o primeiro ato inicial de aposentadoria da interessada foi julgado ilegal pelo Acórdão 4236/2020-TCU-Primeira Câmara, Relator Ministro-Substituto Augusto Sherman Cavalcanti (TC Processo 027.315/2019-3) , em razão do pagamento indevido da parcela Opção. Ao julgar ilegal o ato, o referido decisum determinou que novo ato fosse encaminhado ao TCU, livre da irregularidade apontada. Portanto, o ato ora analisado fora enviado em substituição ao anterior, sem o pagamento da vantagem Opção. 
Consulta ao contracheque atualizado da inativa (peça 13) , contudo, demonstra o pagamento de parcela judicial referente à Opção, em razão de decisão obtida pelo Sindicado da categoria nos autos da Ação Ordinária 1035883-44.2019.4.01.3400, que tramita no Tribunal Regional Federal da 1ª Região, no sentido de suspender a aplicação do entendimento firmado no Acórdão 1599/2019-TCU-Plenário/TCU de que: 'é vedado o pagamento das vantagens oriundas do art. 193 da Lei 8.112/1990, inclusive o pagamento parcial da remuneração do cargo em comissão ('opção') , aos servidores que implementaram os requisitos de aposentadoria após 16/12/1998, data de publicação da Emenda Constitucional 20, que limitou o valor dos proventos à remuneração do cargo efetivo no qual se deu a aposentadoria'. 
Sabe-se, todavia, que a existência de decisão judicial contrária ao entendimento do TCU não vincula a apreciação do ato para fins de registro. O TCU exerce a sua jurisdição independentemente das demais instâncias e, ao analisar atos de pessoal, pode manifestar entendimento distinto ao declarado pelo Poder Judiciário, podendo considerar ilegais atos de aposentadoria ainda que amparados por decisão judicial.
O Tribunal possui competências próprias e privativas, estatuídas pela Constituição Federal e pela sua Lei Orgânica, inexistindo vinculação entre o processo do TCU e outro versando sobre idêntica matéria no âmbito do Poder Judiciário ou da Administração Pública.
Destarte, em razão do pagamento da parcela judicial referente à Opção, contrariando jurisprudência do TCU, cabe considerar ilegal o ato 34479/2020. Todavia, em respeito à decisão judicial, não será proposta por esta Unidade Técnica a supressão da parcela. 
Nada obstante, por se tratar de decisão não transitada em julgado, cabe determinação ao órgão de origem para que acompanhe o desfecho da ação judicial supracitada, devendo suprimir o pagamento da vantagem Opção caso a decisão seja desconstituída. 
Ato de JOANA DARC COSTA E SILVA
Consulta à base de dados do TCU, revelou que o primeiro ato inicial de aposentadoria da inativa foi julgado ilegal pelo Acórdão 4214/2020-TCU-Primeira Câmara, Ministro Relator Bruno Dantas (TC Processo 030.704/2019-7) em razão do pagamento indevido da parcela Opção. Ao julgar ilegal o ato, o referido decisum determinou que novo ato fosse encaminhado ao TCU, livre da irregularidade apontada. Portanto, o ato ora analisado fora enviado em substituição ao anterior, sem o pagamento da vantagem Opção. 
Consulta ao contracheque atualizado da interessada (peça 14) , contudo, demonstra o pagamento administrativo de parcela referente à Opção.
Tendo em vista que a origem voltou a pagar a parcela impugnada, aparentemente sem amparo em decisão judicial, cabe considerar ilegal o presente ato, determinando-se à origem que suspenda seu pagamento. 
Ato de MARIA CELINA COELHO MIRANDA MARGUERAT
Consulta à base de dados do TCU revelou que o primeiro ato inicial de aposentadoria da inativa foi julgado ilegal pelo Acórdão 5003/2020-TCU-Primeira Câmara, Ministro Relator Benjamin Zymler (TC Processo 030.659/2019-1) , em razão do pagamento indevido da parcela Opção. Ao julgar ilegal o ato, o referido decisum determinou que novo ato fosse encaminhado ao TCU, livre da irregularidade apontada. Portanto, o ato ora analisado fora enviado em substituição ao anterior, sem o pagamento da vantagem Opção. 
Consulta ao contracheque atualizado da interessada (peça 15) , contudo, demonstra o pagamento de parcela judicial referente à Opção, em razão de decisão obtida pelo Sindicado da categoria nos autos da Ação Ordinária 1035883-44.2019.4.01.3400, que tramita no Tribunal Regional Federal da 1ª Região, no sentido de suspender a aplicação do entendimento firmado no Acórdão 1599/2019-TCU-Plenário/TCU de que: 'é vedado o pagamento das vantagens oriundas do art. 193 da Lei 8.112/1990, inclusive o pagamento parcial da remuneração do cargo em comissão ('opção') , aos servidores que implementaram os requisitos de aposentadoria após 16/12/1998, data de publicação da Emenda Constitucional 20, que limitou o valor dos proventos à remuneração do cargo efetivo no qual se deu a aposentadoria'. 
Destarte, em razão do pagamento da parcela judicial referente à Opção, contrariando jurisprudência do TCU, cabe considerar ilegal o ato 37634/2020. Todavia, em respeito à decisão judicial, não será proposta por esta Unidade Técnica a supressão da parcela. 
Nada obstante, por se tratar de decisão não transitada em julgado, cabe determinação ao órgão de origem para que acompanhe o desfecho da ação judicial supracitada, devendo suprimir o pagamento da vantagem Opção caso a decisão seja desconstituída. 
Ato de CONSOLACAO DE MARIA NASCIMENTO FREITAS
Consulta ao contracheque atual da interessada não revela pagamento da vantagem Opção ou qualquer outra considerada ilegal. Assim, cabe considerar legal seu ato inicial de aposentadoria. 
Ato de RITA DE CASSIA TEODOSIO DOS SANTOS
Consulta à base de dados do TCU revelou que o primeiro ato inicial de aposentadoria da inativa foi julgado ilegal pelo Acórdão 5374/2020-TCU-Segunda Câmara, Relator Ministro-Substituto André de Carvalho (TC Processo 030.672/2019-8) em razão do pagamento indevido da parcela Opção. Ao julgar ilegal o ato, o referido decisum determinou que novo ato fosse encaminhado ao TCU, livre da irregularidade apontada. Portanto, o ato ora analisado fora enviado em substituição ao anterior, sem o pagamento da vantagem Opção. 
Consulta ao contracheque atualizado da interessada (peça 17) , contudo, demonstra o pagamento de parcela judicial referente à Opção, em razão de decisão obtida pelo Sindicado da categoria nos autos da Ação Ordinária 1035883-44.2019.4.01.3400, que tramita no Tribunal Regional Federal da 1ª Região, no sentido de suspender a aplicação do entendimento firmado no Acórdão 1599/2019-TCU-Plenário/TCU de que: 'é vedado o pagamento das vantagens oriundas do art. 193 da Lei 8.112/1990, inclusive o pagamento parcial da remuneração do cargo em comissão ('opção') , aos servidores que implementaram os requisitos de aposentadoria após 16/12/1998, data de publicação da Emenda Constitucional 20, que limitou o valor dos proventos à remuneração do cargo efetivo no qual se deu a aposentadoria'. 
Destarte, em razão do pagamento da parcela judicial referente à Opção, contrariando jurisprudência do TCU, cabe considerar ilegal o ato 44692/2020. Todavia, em respeito à decisão judicial, não será proposta por esta Unidade Técnica a supressão da parcela. 
Nada obstante, por se tratar de decisão não transitada em julgado, cabe determinação ao órgão de origem para que acompanhe o desfecho da ação judicial supracitada, devendo suprimir o pagamento da vantagem Opção caso a decisão seja desconstituída. 
CONCLUSÃO
Por todo exposto, em razão do pagamento de rubrica judicial referente à Opção, cabe considerar ilegais as concessões em favor de Ednair Virginia de Sousa Barros, Maria Celina Coelho Miranda Marguerat e Rita de Cassia Teodosio dos Santos, sem determinação à origem para que cesse o pagamento indevido, visto estar amparado em decisão judicial.
Quanto ao ato de Joana Darc Costa e Silva, tendo em vista o pagamento administrativo da vantagem Opção, cabe considerá-lo ilegal, com determinação à origem para que cesse o pagamento indevido. 
Por fim, considerando-se que não foram constatadas irregularidades no ato de Consolação de Maria Nascimento Freitas, entende-se que este pode receber a chancela de legalidade dessa Corte de Contas. 
PROPOSTA DE ENCAMINHAMENTO
Ante o exposto, com fundamento no art. 71, inciso III, da Constituição Federal, no art. 1º, inciso V, e art. 39, incisos I e II, da Lei 8.443/1992, no art. 260 do Regimento Interno do Tribunal de Contas da União, propõe-se: 
considerar LEGAL e conceder o registro do ato inicial de aposentadoria de CONSOLACAO DE MARIA NASCIMENTO FREITAS;
considerar ILEGAIS e recusar os registros dos atos iniciais de aposentadoria de MARIA CELINA COELHO MIRANDA MARGUERAT, EDNAIR VIRGINIA DE SOUSA BARROS, JOANA DARC COSTA E SILVA E RITA DE CASSIA TEODOSIO DOS SANTOS;
com fulcro no art. 262, caput, do Regimento Interno deste Tribunal, determinar ao Tribunal Regional Federal da 1ª Região que: 
faça cessar todo e qualquer pagamento relativo ao ato de JOANA DARC COSTA E SILVA  (CPF XXX.559.241-XX) no prazo máximo de quinze dias, contados da ciência da decisão deste Tribunal, sob pena de ressarcimento das quantias pagas após essa data pelo responsável;
dispense a devolução dos valores indevidamente recebidos de boa-fé até a data da ciência do acórdão que vier a ser proferido, com base no Enunciado 106 da Súmula da Jurisprudência do TCU;
dê ciência, no prazo de quinze dias, contados da notificação, do inteiro teor desta deliberação às interessadas, alertando a Sra. JOANA DARC COSTA E SILVA  de que o efeito suspensivo proveniente da interposição de eventuais recursos junto ao TCU não a exime da devolução dos valores percebidos indevidamente, caso o recurso não seja provido;
no prazo de trinta dias, contados da ciência da decisão, envie ao TCU documentos comprobatórios de que as interessadas estão cientes do julgamento;
emita novo ato, livre da irregularidade ora apontada, em substituição ao ato inicial de aposentadoria de JOANA DARC COSTA E SILVA, submetendo-o à nova apreciação por este Tribunal, na forma do artigo 260, caput, também do Regimento;
acompanhe o deslinde da Ação Ordinária 1035883-44.2019.4.01.3400, em trâmite no Tribunal Regional Federal da 1ª Região, a fim de suprimir o pagamento da vantagem Opção caso a decisão que ampara seu pagamento seja desconstituída." 
É o relatório.

não há.

Procurador Marinus Eduardo De Vries Marsico.

PESSOAL. APOSENTADORIA. LEGALIDADE DE UM DOS ATOS. PAGAMENTO DA RETRIBUIÇÃO PARCIAL PELO EXERCÍCIO DE FUNÇÃO DE CONFIANÇA. INCLUSÃO DA VANTAGEM EM SUPOSTO CUMPRIMENTO A DECISÃO JUDICIAL. LEI 12.774/2012. VANTAGEM NÃO EXISTENTE NA ESTRUTURA REMUNERATÓRIA DAS FC DOS SERVIDORES DO PODER JUDICIÁRIO. SITUAÇÃO NÃO ALBERGADA PELA DECISÃO JUDICIAL. IRREGULARIDADE POSTERIOR À EMISSÃO DOS ATOS, EXCETO POR UM DELES, AO QUAL SE NEGA REGISTRO. LEGALIDADE E REGISTRO DOS DEMAIS. DETERMINAÇÕES.

APOSENTADORIA (APOS)

Secretaria de Fiscalização de Integridade de Atos e Pagamentos de Pessoal e de Benefícios Sociais (Sefip).

Trata-se de processo de aposentadoria de servidores do Tribunal Regional Federal da 1ª Região (TRF1) .
2. Os atos de aposentadoria das servidoras Ednair Virgínia de Sousa Barros, Joana D'Arc Costa e Silva, Maria Celina Coelho Miranda Marguerat e Rita de Cássia Teodósio dos Santos foram editados em substituição aos atos iniciais, considerados ilegais por diversas deliberações (citadas na instrução) em virtude do pagamento da retribuição parcial pelo exercício de cargo em comissão/função comissionada, vulgarmente conhecido como "opção".
3. Já o ato de aposentadoria da servidora Consolação de Maria Nascimento Freitas, ex-ocupante do cargo de Técnico Judiciário, é examinado pela primeira vez.
4. A Sefip propôs que o ato de interesse dessa última servidora fosse considerado legal e determinado seu registro.
5. De modo diverso, os demais atos emitidos em cumprimento de deliberações deste Tribunal, que consideraram ilegal o pagamento da rubrica "opção" sem que os servidores tivessem cumprido os requisitos de inativação até 15/12/1998, deveriam ser considerados ilegais diante da verificação de que o órgão voltou a pagar a mencionada vantagem.
6. Nada obstante, a unidade técnica entende que o pagamento da rubrica deve ser mantido para as interessadas Ednair Virgínia de Sousa Barros, Maria Celina Coelho Miranda Marguerat e Rita de Cássia Teodósio dos Santos, porque estaria amparado na decisão judicial proferida na Ação Ordinária 1035883-44.2019.4.01.3400, que tramita no Tribunal Regional Federal da 1ª Região.
7. Diversa seria a situação da inativa Joana D'Arc Costa e Silva, uma vez que seu contracheque não faria menção à existência de decisão judicial.
8. De início, dissinto da proposta de considerar ilegais os atos concessórios em virtude de posterior alteração na situação fática. Se no momento da emissão do novo ato não ocorria o pagamento da vantagem impugnada, que veio a ser reimplantada em consequência de decisão judicial, há duas opções: ou se procede ao registro do ato do qual não consta irregularidade ou se declara sua perda de objeto.
9. Considerando que a decisão judicial ainda não transitou em julgado, tenho por mais acertada a primeira hipótese.
10. Pois bem. Examinando-se os contracheques das interessadas, verifico que:
a) os proventos da sra. Ednair Virgínia de Sousa Barros  foram reduzidos de R$ 17.540,13, para R$ 15.307,75 em maio de 2020, situação que perdurou apenas nesse mês;
b) os proventos da sra. Joana D'Arc Costa e Silva vêm sendo pagos com a rubrica "opção" ininterruptamente;
c) os proventos da sra. Maria Celina Coelho Miranda Marguerat vêm sendo pagos com a rubrica "opção" ininterruptamente, sendo que, a partir do mês de dezembro de 2020, há menção a decisão judicial;
d) os proventos da sra. Rita de Cássia Teodósio dos Santos vêm sendo pagos com a rubrica "opção" ininterruptamente, sendo que, a partir do mês de junho de 2020 (mês da emissão do ato que ora se aprecia) , há menção a decisão judicial.
11. Dessarte, o ato de interesse da sra. Joana D'Arc Costa e Silva não guarda relação com sua situação fática, haja vista que nunca houve interrupção dos pagamentos da parcela questionada. Por esse motivo, não poderá ser registrado.
12. Os demais atos devem ser considerados legais, uma que refletiam pagamentos regulares, contra os quais não há questionamentos. A irregularidade, consubstanciada no pagamento da "opção", ocorreu em momento posterior ao de suas emissões.
13. Dissinto da unidade técnica quando assevera que existe amparo judicial para o pagamento da "opção", uma vez que todas as situações referem-se ao pagamento de vantagem não existente no ordenamento jurídico, haja vista que as FC dos servidores do Poder Judiciário são devidas em parcela única juntamente com a remuneração do cargo efetivo. Ou seja, não há que se falar na existência do direito de "optar".
14. Nesse sentido, peço vênias para transcrever excerto do voto, de minha lavra, que fundamentou o Acórdão 5255/2022-TCU-Primeira Câmara:
"13. No tocante à 'opção', por outro lado, sua inclusão nos proventos, objeto do ato de alteração, é de todo impertinente. É que a função comissionada FC-5, que supostamente daria ensejo ao pagamento da parcela à sra. Enedina Antonia Magalhães, desde 2012, por força da Lei 12.774/2012, não mais confere aos seus exercentes a faculdade de 'optar' entre distintas remunerações, pressuposto essencial para a concessão da vantagem.
14. De fato, a FC-5, a exemplo de todas as demais FC do Poder Judiciário, voltou a ser retribuída como função gratificada, ou seja, mediante o simples acréscimo de seu valor à remuneração do cargo efetivo do servidor (art. 18, § 3º, da Lei 11.416/2006) , exatamente como se dava com as antigas GRG, antes da Lei 9.421/1996.
15. Para que não fiquem dúvidas a respeito, transcrevo o art. 2º da Lei 8.911/1994, que disciplina o pagamento da 'opção', e o art. 18 da Lei 11.416/2006, com as alterações promovidas pela Lei 12.774/2012 (ênfase acrescentada) :
Lei 8.911/1994
'Art. 2º É facultado ao servidor investido em cargo em comissão ou função de direção, chefia e assessoramento, previstos nesta Lei, optar pela remuneração correspondente ao vencimento de seu cargo efetivo, acrescido de cinqüenta e cinco por cento do vencimento fixado para o cargo em comissão, ou das funções de direção, chefia e assessoramento e da gratificação de atividade pelo desempenho de função, e mais a representação mensal.
Parágrafo único. O servidor investido em função gratificada (FG) ou de representação (GR) , ou assemelhadas, constantes do Anexo desta Lei, perceberá o valor do vencimento do cargo efetivo, acrescido da remuneração da função para a qual foi designado.'
Lei 11.416/2016
'Art. 18. A retribuição pelo exercício de Cargo em Comissão e Função Comissionada é a constante dos Anexos III e IV desta Lei, respectivamente.
§ 1º O valor fixado no Anexo III desta Lei entrará em vigor a partir de 1º de dezembro de 2008, adotando-se, até essa data, as retribuições constantes do Anexo VI desta Lei.
§ 2º Ao servidor integrante das Carreiras de que trata esta Lei e ao cedido ao Poder Judiciário, investidos em Cargo em Comissão, é facultado optar pela remuneração de seu cargo efetivo ou emprego permanente, acrescida de 65% (sessenta e cinco por cento) dos valores fixados no Anexo III desta Lei.
I - (revogado) ; 
II - (revogado) .  
§ 3º O servidor integrante das Carreiras de que trata esta Lei e o cedido ao Poder Judiciário, investidos em Função Comissionada, perceberão a remuneração de seu cargo efetivo ou emprego permanente, acrescida dos valores constantes do Anexo VIII desta Lei.'
16. Note-se que a disposição objetiva das duas normas é virtualmente idêntica: não há 'opção' (equivalente a 55% do cargo comissionado) para os ocupantes de FG no Poder Executivo e, da mesma forma, não há mais 'opção' (equivalente, no caso, a 65% do cargo em comissão) para os ocupantes de FC no Poder Judiciário.
17. Portanto, independentemente de qualquer outra razão, à sra. Enedina Antonia Magalhães não é dado perceber a 'opção' simplesmente porque a atual estrutura remuneratória com a qual seus proventos detêm paridade não comporta o pagamento da vantagem pelo exercício de função gratificada. 
18. De passagem, creio não seja demasiado lembrar que a jurisprudência pátria rejeita consistentemente a ideia de direito adquirido à manutenção de determinado regime de composição de vencimentos ou proventos, mormente quando envolve - como no caso - o somatório de vantagens previstas em estruturas remuneratórias distintas (v.g. RE 384876, julgado em 24/8/2004, relator Min. Sepúlveda Pertence) .
[...]
22. Por fim, é de se ver que: 
- o direito à 'opção' na aposentadoria foi derrogado ainda em 1995, bem antes, pois, de a sra. Enedina Antonia Magalhães implementar os requisitos para a inativação (o que só veio a ocorrer em 2010) , circunstância que, de per si, torna ilícita sua inclusão nos proventos da interessada; 
- o pagamento cumulativo de 'quintos' e FC (ou mesmo da 'opção') , como se verifica na espécie, era expressamente vedado pelo § 2º do art. 193 da Lei 8.112/1990. 
23. Esses dois pontos, friso, já estão sedimentados na jurisprudência do Supremo Tribunal Federal, como se depreende da decisão proferida pelo Ministro Roberto Barroso no MS 33.508/DF, julgado em 19/3/2018 (grifos acrescidos) :
'11. Em relação ao mérito propriamente dito, em exame mais aprofundado do feito, entendo que a decisão liminar deve ser revista. Em uma cognição exauriente sobre o mérito, não vislumbrei o direito líquido e certo alegado pela impetrante, pressuposto necessário para a concessão da ordem. Com efeito, a impetrante não demonstrou de forma plena a existência do direito à percepção de sua aposentadoria nos termos apontados na petição inicial, assim como não demonstrou ato ilegal ou abusivo do Tribunal de Contas da União - TCU. Tal conclusão decorre, como se verá, da correta análise da questão principal do feito, que está na aplicação temporal do art. 193 da Lei nº 8.112/1990 ao caso concreto. 
12. A incorporação da gratificação do cargo em comissão ou função comissionada aos proventos dos servidores inativos era admitida pelo art. 193 da Lei nº 8.112/1990, nos seguintes termos: 
'Art. 193. O servidor que tiver exercido função de direção, chefia, assessoramento, assistência ou cargo em comissão, por período de 5 (cinco) anos consecutivos, ou 10 (dez) anos interpolados, poderá aposentar-se com a gratificação da função ou remuneração do cargo em comissão, de maior valor, desde que exercido por um período mínimo de 2 (dois) anos.
§ 1° Quando o exercício da função ou cargo em comissão de maior valor não corresponder ao período de 2 (dois) anos, será incorporada a gratificação ou remuneração da função ou cargo em comissão imediatamente inferior dentre os exercidos. 
§ 2° A aplicação do disposto neste artigo exclui as vantagens previstas no art. 192, bem como a incorporação de que trata o art. 62, ressalvado o direito de opção'. 
12. Assim, preenchidos os requisitos do caput, poderia o servidor exercer o direito de 'opção' (§ 2º) , escolhendo entre aposentar-se com a remuneração do cargo efetivo somada: (i) aos 'quintos' incorporados (art. 62) ; ou (ii) à gratificação do cargo em comissão ou função comissionada de maior valor. 
13. O dispositivo, entretanto, foi revogado pela Lei nº 9.527/1997, decorrente da MP nº 1.522/1996 e suas reedições. Mas a vantagem nele outorgada já havia sido extinta desde 19.01.1995 pela MP nº 831/1995, convertida na Lei nº 9.624/1998, que em seu art. 7º assim ressalvou: 
'Art. 7º. É assegurado o direito à vantagem de que trata o art. 193 da Lei nº 8.112, de 1990, aos servidores que, até 19 de janeiro de 1995, tenham completado todos os requisitos para obtenção de aposentadoria dentro das normas até então vigentes'. 
14. Aplicando-se as regras de direito intertemporal, o entendimento adequado é de que os requisitos exigidos pelo revogado art. 193, caput, da Lei nº 8.112/1990 devem estar presentes até a data de 18.01.1995, caso contrário, não há qualquer direito à 'opção' pelas vantagens previstas no referido dispositivo legal, pouco importando a data da implementação dos requisitos de aposentadoria ou a data da concessão desta. A lógica é muito simples: havendo revogação da norma jurídica, não há como se falar em produção de efeitos no tempo para atos praticados posteriormente. Esta é, inclusive, a posição reiterada deste Supremo Tribunal Federal (MS 25.697, Rel. Min. Cármen Lúcia; MS 25.638, Rel. Min. Ricardo Lewandowski; MS 27.746-ED, Rel. Min. Dias Toffoli) . Correta, portanto, a premissa firmada pelo Tribunal de Contas no sentido de que, independentemente do momento da concessão da aposentadoria, a vantagem 'opção' somente é devida para as funções exercidas até 18.01.1995, quando a MP nº 831 extinguiu a referida vantagem. 
15. Ressalto que as maiores discussões a respeito da aplicação do art. 193 da Lei nº 8.112/1990 ocorreram não a respeito de gratificações ou vantagens concedidas em momento posterior a sua revogação, senão a respeito de situações em que a implementação dos requisitos da aposentadoria ou a sua concessão teriam ocorrido posteriormente. De qualquer maneira, observando a evolução do entendimento do Tribunal de Contas sobre a possibilidade de incorporação da parcela denominada 'opção' em situações limítrofes (Acórdãos TCU n. 481/1997, 884/2001 e 2.076/2005) , o plenário deste Supremo Tribunal Federal, no julgamento do MS 26.196 (Rel. Min. Ayres Britto) , entendeu que 'o que regula os proventos da inatividade é a lei (e não sua interpretação) vigente ao tempo em que o servidor preencheu os requisitos para a respectiva aposentadoria', sendo inexistente direito adquirido com fundamento em antiga e superada interpretação da lei. [...]
19. Diante do exposto, com base no art. 205 do RI/STF, denego a segurança, revogando a liminar anteriormente concedida. Prejudicado o agravo da União. Custas pela impetrante. Sem honorários (Lei nº 12.016/2009, art. 25, e Súmula 512/STF) .'
24. Ilegal, pois, a alteração procedida na aposentadoria da interessada.
25. Em suma, deve ser providenciada pela origem a imediata supressão da vantagem da 'opção' atribuída à sra. Enedina Antonia Magalhães, quer por não mais integrar a estrutura remuneratória com a qual seu benefício previdenciário detém paridade, quer por ofender o art. 40, caput e § 2º, da Constituição Federal (redação dada pelas EC 20 e 41) , o art. 193, § 2º, da Lei 8.112/1990, o art. 7º da Lei 9.624/1998 e a jurisprudência desta Corte de Contas e do STF; quanto aos 'quintos' incorporados após a edição da Lei 9.624/1998, por outro lado, a continuidade de sua percepção está assegurada, nos termos da modulação fixada a respeito pelo STF no RE 638.115."
15. Situação similar ocorreu com servidora desta Corte, que teve seu ato de aposentadoria rejeitado, conforme se comprova no excerto do voto de minha autoria (Acórdão 4162/2022-TCU-Primeira Câmara) , que transcrevo em parte:
"5. No que tange à 'opção' percebida pela sra. Claudia de Abreu Martins, sua inclusão nos proventos é mesmo impertinente. É que a função comissionada FC-4 desta Corte, que deu ensejo ao pagamento da parcela à inativa, desde 2001, por força da Lei 10.356/2001, não mais confere aos servidores efetivos do Tribunal a faculdade de 'optar' entre distintas remunerações, pressuposto essencial para concessão da vantagem.
6. De fato, a FC-4, a exemplo de todas as demais FC ocupadas por servidores efetivos da Casa (salvo as de Oficial e Assistente nos gabinetes de autoridades) , passou a ser retribuída como função gratificada, ou seja, mediante o simples acréscimo de seu valor à remuneração do cargo efetivo do servidor, exatamente como se dava com as antigas FG ou GRG (destaques acrescidos) :
Lei 10.356/2001
'Art. 17. O servidor ocupante de cargo efetivo da Secretaria do Tribunal de Contas da União, quando investido em função de confiança, perceberá a remuneração do cargo efetivo acrescida do valor da função para a qual foi designado.
Art. 18. O servidor ocupante de cargo de provimento efetivo na administração pública federal nomeado para o exercício do cargo de Oficial de Gabinete ou do cargo de Assistente, previstos no art. 3 o , II, e § 2 o , desta Lei, poderá optar pela remuneração do cargo efetivo acrescida do valor correspondente à FC-3 ou à FC-1, respectivamente.
Parágrafo único. Na hipótese de o servidor de que trata o caput deste artigo integrar os quadros de pessoal da Secretaria do Tribunal de Contas da União, poderá optar pela aplicação do disposto no art. 17 desta Lei.'
7. Destarte, independentemente de qualquer outra razão, à sra. Claudia de Abreu Martins não é dado perceber a 'opção' simplesmente porque a atual estrutura remuneratória com a qual seus proventos detêm paridade não comporta o pagamento de uma tal parcela pelo exercício de função gratificada.
8. Não é demasiado assinalar que auferir, na inatividade, 'quintos' da FC-4 cumulativamente com a própria retribuição da FC-4 (e não a parcela 'opção', insisto, como ocorre com os cargos em comissão) configura evidente bis in idem, uma vez que ambas as vantagens têm a mesma finalidade (proporcionar estabilidade remuneratória) e decorrem do mesmo fato gerador (o exercício pretérito de função comissionada) ."
16. De ressaltar, ainda, que o Acórdão 2076/2005-TCU-Plenário (redator Ministro Valmir Campelo) manteve incólume a Decisão 844/2001-Plenário (relator Ministro Walton Alencar Rodrigues) no que se refere à vedação do pagamento cumulativo da retribuição parcial pelo exercício do cargo em comissão com "quintos" como se depreende dos respectivos dispositivos (grifos acrescidos) :
Decisão 844/2001-Plenário
"O Tribunal de Contas da União, reunido em sessão Plenária, diante das razões expostas pelo Relator, DECIDE:
8.1. declarar a nulidade absoluta da Decisão 481/97-TCU - Plenário;
8.2. fixar o entendimento de que os proventos de aposentadoria dos servidores que preencheram os requisitos estabelecidos nos arts. 180 da Lei 1.711/52 e 193 da Lei 8.112/90, durante a vigência e a eficácia daquelas normas, ou seja, até 18 de janeiro de 1995, diante da expressa vedação legal pelo § 3° do art. 180 da Lei 1.711/52, com a redação dada pelo art. 1° da Lei 6.732/79, pelo art. 5° da mesma Lei 6.732/79 e pelo § 2° do art. 193 da Lei 8.112/90, não podem cumular as vantagens estabelecidas nos arts. 180 da Lei 1.711/52 ou 193 da Lei 8.112/90 com as vantagens previstas nos arts. 2° da Lei 6.732/79, 62 da Lei 8.112/90 ou 3° da Lei 8.911/94 nem as vantagens estabelecidas nos arts. 180 da Lei 1.711/52 ou 193 da Lei 8.112/90 com as vantagens do art. 184 da Lei 1.711/52 ou 192 da Lei 8.112/90;"
Acórdão 2076/2005-TCU-Plenário
"VISTOS, relatados e discutidos estes autos de Embargos de Declaração opostos ao Acórdão 589/2005-TCU-Plenário, proferido em Pedidos de Reexame interpostos contra a Decisão nº 844/2001 - Plenário - TCU, [...].
ACORDAM os Ministros do Tribunal de Contas da União, reunidos em Sessão do Plenário, ante as razões expostas pelo Revisor, e com fundamento nos arts. 1º, inciso II, e 34 da Lei nº 8.443/92, em:
9.1. conhecer dos embargos de declaração opostos pelos interessados acima nominados, para, no mérito, acolhê-los, tornando insubsistente o Acórdão 589/2005-TCU-Plenário;
9.2. alterar o item 8.5 da Decisão nº 844/2001 - Plenário - TCU, que passa a ter a seguinte redação:
[...]
9.3. esclarecer que, para fins do disposto no item 8.5 da Decisão nº 844/2001 - Plenário - TCU, com a redação dada por este Acórdão, deve ser observado o seguinte: 
[...]
9.4. em consonância com os princípios da racionalidade administrativa e da economia processual, autorizar, excepcionalmente, que os processos de aposentadoria e os recursos, inclusive as revisões de ofício, envolvendo exclusivamente o pagamento da parcela de que trata este Acórdão, sejam considerados legais por relação, ainda que contenham pareceres divergentes e/ou propostas de ilegalidade; 
9.5 determinar à Secretaria de Fiscalização de Pessoal que:
[...]
9.6 dar ciência desta deliberação aos interessados, ao Ministério do Planejamento, Orçamento e Gestão, à Advocacia-Geral da União, ao Ministério Público da União, ao Senado Federal, à Câmara dos Deputados e a todos os demais órgãos do Poder Judiciário não integrantes da vertente relação processual."
17. Ou seja, para além do fato de não existir a possibilidade jurídica de um ocupante de FC optar pela forma como receberá sua remuneração - que será, na forma da lei, a remuneração do cargo efetivo acrescido do valor integral da função - o item 8.2 da Decisão 844/2001-Plenário - no qual se firmou entendimento sobre a impossibilidade de pagamento cumulativo da retribuição parcial pelo exercício de cargo em comissão/função comissionada ("opção") foi mantido pelo Acórdão 2076/2005-TCU-Plenário.
18. O que se verifica, na prática, é o pagamento do valor integral das FC com os "quintos", situação não albergada em decisão judicial e expressamente vedada pelo § 2º do art. 193 da Lei 8.112/1990 ("§ 2° A aplicação do disposto neste artigo exclui as vantagens previstas no art. 192, bem como a incorporação de que trata o art. 62, ressalvado o direito de opção") . 
19. As situações ora tratadas não foram objeto de discussão no Ação Ordinária 1035883-44.2019.4.01.3400, que restabeleceu temporariamente o Acórdão 2076/2005-TCU-Plenário - nada obstante eu entenda que o esse acórdão apenas possibilitou a continuidade do pagamento da "opção", sob determinadas circunstâncias, a servidores já inativados e que haviam sido beneficiados pelo entendimento firmado na Decisão Administrativa 481/1997, anulada pela Decisão 844/2001-Plenário.
20. Por conseguinte, proporei o julgamento pela legalidade dos atos das servidoras dos quais cuida este processo, exceto o de interesse da sra. Joana D'Arc Costa e Silva, sem prejuízo da expedição de determinação para correção dos pagamentos indevidos nos proventos das sras. Ednair Virgínia de Sousa Barros, Maria Celina Coelho Miranda Marguerat e Rita de Cássia Teodósio dos Santos.

Diante do exposto, VOTO por que o Tribunal adote a deliberação que ora submeto à apreciação deste colegiado.
TCU, Sala das Sessões, em 4 de outubro de 2022.
BENJAMIN ZYMLER 
Relator